【裁判字號】    92,上訴,4005
【裁判日期】    921230
【裁判案由】    妨害自由等
【裁判全文】
臺灣高等法院刑事判決                          九十二年度上訴字第四００五號
    上  訴  人  臺灣桃園地方法院檢察署檢察官
    被      告  甲○○○原名.
                丙○○
右上訴人因被告妨害自由等案件，不服臺灣桃園地方法院九十二年度訴字第一六四號
，中華民國九十二年九月十二日第一審判決（起訴案號：臺灣桃園地方法院檢察署九
十年度偵字第一四九八二號），提起上訴，本院判決如左：
    主  文
上訴駁回。
    事實及理由
一、本案經本院審理結果，認第一審以被告甲○○○（原名劉建雄）、丙○○共同犯
    刑法第三百零二條第一項之妨害自由罪；被告甲○○○另犯同法第二百七十七條
    第一項之傷害罪，並認被告甲○○○所犯上開二罪間具有牽連犯關係而從一重依
    妨害自由罪處斷，分別量處被告甲○○○拘役三十日、被告丙○○拘役二十日，
    並均諭知易科罰金折算之標準為三百元折算一日，認事用法及量刑均無不當，應
    予維持，並引用第一審判決書記載之事實、證據及理由（如附件第一審判決書）
    。
二、公訴人上訴意旨略以：被害人雖對被告甲○○○欠債不還，惟被告二人竟對之為
    妨害自由犯行，且犯後不知悔改，嚴重影響及危害社會秩序，傷害人民生命身體
    安全，原審竟僅對被告二人分別量處拘役三十日及二十日，尚屬過輕等語。惟查
    原審量刑時係審酌告訴人係因賴債不還避不見面，被告甲○○○情急之下方為本
    件犯行，而被告丙○○係基於朋友之義始參與其事，可責程度較輕；並酌量告訴
    人所受傷害之程度及自由遭羈束之久暫暨被告二人犯後態度等情狀，而分別量處
    如右揭所示之刑，足徵原審為本件量刑時已為適當之考量。是原審之量刑，洵屬
    允當。從而，檢察官指摘原審量刑太輕，請求撤銷改判，為無理由，應予駁回。
據上論結，應依刑事訴訟法第三百七十三條、第三百六十八條，判決如主文。
本案經檢察官彭坤業到庭執行職務。
中      華      民      國    九十二    年     十二     月     三十     日
                              臺灣高等法院刑事第二十四庭
                                  審判長法  官  陳  貽  男
                                        法  官  李  世  貴
                                        法  官  陳  憲  裕
右正本證明與原本無異。
如不服本判決，應於收受送達後十日內向本院提出上訴書狀，其未敘述上訴之理由者
並得於提起上訴後十日內向本院補提理由書（均須按他造當事人之人數附繕本）。
                                        書記官  劉  育  妃
中      華      民      國    九十二    年    十二      月    三十      日
附錄：本案論罪科刑法條全文
刑法第二百七十七條第一項：
傷害人之身體或健康者，處三年以下有期徒刑、拘役或一千元以下罰金。
刑法第三百零二條第一項：
私行拘禁或以其他非法方法，剝奪人之行動自由者，處五年以下有期徒刑、拘役或三
百元以下罰金。
附件：
臺灣桃園地方法院刑事判決                          九十二年度訴字第一六四號
    公  訴  人  臺灣桃園地方法院檢察署檢察官
    被      告  甲○○○（原名劉建雄）
                        男  二十九歲（民國○○○年○○月○○○日生）
                        住桃園縣桃園市○○○街三巷六號
                        身分證統一編號：Ｕ一二九六三號
    被      告  丙○○  男  二十九歲（民國○○○年○月○日生）
                        籍設花蓮縣玉里鎮○○○街十五巷五號
                        現住桃園縣桃園市○○路一五六號二樓
                        身分證統一編號：Ｕ一二三三四四八九號
    共      同
    選任辯護人  陳傳中律師
右列被告因妨害自由等案件，經檢察官提起公訴（九十年度偵字第一四九八二號），
本院判決如左：
    主      文
甲○○○、丙○○共同以非法方法，剝奪人之行動自由。甲○○○處拘役拾日，丙○○處拘役貳拾日，如易科罰金均以佰元折算壹日。
    事      實
一、緣乙○○積欠甲○○○新台幣一萬九千元久未清償且避不出面，甲○○○並委請
    討債公司代為處理惟亦無果。民國九十年七月八日晚間八時許，乙○○搭乘楊世
    明所駕之計程車前去桃園市○○路八十巷附近洽事，下車時適為駕車返回桃園市
    ○○路八十巷九號原住處之甲○○○撞見，江某認機不可失，旋趕緊停車並下車
    步行至八十巷巷口留住乙○○與之商談債務問題，然范某一再推諉搪塞敷衍，甲○○○一時氣憤，竟基於傷害之犯意，徒手毆打乙○○使之受有頭皮血腫二處，
    各一Ｘ一公分、一Ｘ二公分，雙前臂瘀腫之傷害。又在上址甲○○○住處之丙○○因見江某已駕車返家惟卻遲未進入屋內，遂外出查看恰遇該二人在巷口發生爭
    執乃趨前究明原委。後乙○○藉詞車資未付便折返楊世明駕駛之計程車上並著使
    楊某儘速開車離去，甲○○○、丙○○二人見狀，隨基於共同妨害自由之犯意連
    絡，甲○○○快跑上前喝令楊世明停車，至丙○○則將坐在後座之乙○○強拉下
    車阻其離去，以此方式剝奪范某之行動自由。嗣甲○○○代付車資後即與丙○○
    將乙○○強押至江某之車上，另甲○○○復邀請不明究裡之楊志強（業經檢察官
    不起訴處分確定）上車陪同，江某隨駕車本擬將范某載往討債公司交由該公司之
    人員處理，其後因乙○○稱欲返家向家人借錢還款，甲○○○始駕車轉往桃園縣
    龜山鄉宏德司法新村七四號范某之住處。待駛抵該址，乙○○旋下車進入屋內求
    救，其祖母趙淑榮悉情隨外出斥責甲○○○並揚言報警處理，江某等人聞言方悻
    然離去，至此，乙○○始得完全脫困，惟前後計遭剝奪行動自由近二十分鐘之久
    。
二、案經被害人乙○○訴由桃園縣警察局桃園分局報請台灣桃園地方法院檢察署檢察
    官偵查起訴。
    理      由
一、訊據被告甲○○○，坦承於前開時、地，因債務問題忿而出手毆打告訴人乙○○
    使之受有傷害等情不諱，並經告訴人指訴甚明，再者，告訴人係因此受有頭皮血
    腫二處，各一Ｘ一公分、一Ｘ二公分，雙前臂瘀腫之傷害乙節，且有財團法人天
    主教聖保祿修女會醫院「甲種」診斷證明書、該院九十二年四月九日桃聖業字第
    九二０六五號函、該院九十二年五月十三日桃聖業字第九二０八一號函各一份在
    卷可憑。另被告甲○○○、丙○○固均坦稱有與告訴人乙○○同至范某之住處欲
    取款還債之情不諱，惟胥矢口否認妨害自由犯行，皆辯稱係告訴人自願帶渠等回
    家拿錢云云。但查，右揭事實，業據告訴人乙○○於警訊、偵查及本院審理時，
    指訴綦詳，稽以：
  （一）當時告訴人既已身受傷害，則其首要之務必為尋醫求診，療傷止痛，因之，
        若非斯時其係遭人宰制行動受束以致身不由己，未能但憑己意定行止，寧有
        緩急失序，輕重倒置，未先就醫而卻汲汲於欲借錢還款之可能？
  （二）證人楊世明於偵查中結證稱：後來他（指告訴人）上車說「司機走了」，後
        來有人喊「司機不要走，他欠我錢」：：：後來對方付我車資，他們雙方在
        拉扯，一個付錢，一個拉告訴人等語（見偵卷第四八反面），於本院調查時
        並結證稱：他（指告訴人）再上車時只說走：：：我要開車時，就有人手按
        著我的車門跟我說司機你不能走，那個人欠我錢，那個人跟我講話時，後座
        車外就有人開門，跟乘客有點拉扯，因為那人叫他下車但他不願意所以有稍
        微拉他的手：：：（開車門的人跟與你講話的人是否為同一人？）應該是二
        個人等語（見本院九十二年三月二十八日訊問筆錄），參酌甲○○○於本調
        查時供明：（你是否是在乙○○上車要走時你就將計程車攔下來？）是我撞
        了他一下之後，乙○○講說他要付計程車錢結果他沒有錢，我就幫他付：：
        ：（當時乙○○是否有上車？）有，所以我很生氣就是他為什麼要上車，我
        有跟司機講說不要載他：：：在（計程車）後面的應該是丙○○等語（見本
        院九十二年三月二十八日訊問筆錄），顯見當時喝令計程車停車並代付車資
        之人係甲○○○，至自計程車後座拉下告訴人者則係丙○○之情，此核與告
        訴人於本院審理時指稱：我就上車坐後座門關起來：：：丙○○開右後座車
        門：：：丙○○就把我拉下來：：：劉建雄就跟司機講，然後付錢給司機，
        叫他先走等語相符，由此，不僅益徵告訴人之指訴屬實，抑且，其欲搭車離
        去之際既旋為被告二人攔阻並強拉下車，則斯時其行動自由已遭致渠二人之
        剝奪，業甚灼然，不寧唯是，告訴人既欲俟機開溜，可徵其當時根本欠缺解
        決債務之心，係無意償債，因之，其嗣之帶同被告返家籌錢絕非因良心忽現
        ，幡然悔悟而起，是以若非眼見勢不可為，脫身乏途且難以善了，迫不得已
        衹能屈從，茲既乏償債之誠意，告訴人何出該舉？
  （三）告訴人於本院審理時指稱：（被告要開車去哪裡？）劉建雄本來要把我交給
        討債公司，那我講說我帶你們去拿錢，所以繞一繞才載回我家等語，徵之甲○○○於本院審理時供明：我之前有透過討債公司跟他要錢等語（見本院九
        十二年七月十一日審判筆錄），復參酌既已委請討債公司處理債務，則於尋
        得債務人且見無償債之意，債權人率會將之送交受託之討債公司，由之處理
        後續事宜以完成初始委託目的之常情，據此二端，可信告訴人此部分所陳為
        真，職是，告訴人已因債務問題遭被告甲○○○毆打成傷，既有此惡例在前
        ，且所謂之討債公司亦屬善惡莫辨，良劣難測，從而此番前往再由該公司代
        為處理，告訴人將面臨何種更不利之際遇，殊難逆料，是以倘非告訴人別無
        選擇之餘地，予取無門，己意未能伸張，則其悉情堅拒猶嫌未及，焉有可能
        欣然跟從而自陷於吉兇未卜，禍福難定之境？
  （四）證人趙淑榮於本院調查時結證稱：我就跑到他們車邊跟他們講說你們不要這
        個樣子，我說我要打電話找我們管區警察來解決，等我回去打電話再出來時
        ，他們就將車子開走了等語（見本院九十二年五月九日訊問筆錄），佐以被
        告甲○○○於警訊亦供稱：乙○○的奶奶因知道我是來收錢，便稱要報警，
        我因收不到錢便離去等語（見偵卷第十頁），堪認趙淑榮之此部分證述屬實
        ，由是，設告訴人係自願帶同被告等返家借款償債，並非遭強押所致，則欠
        債未還致理屈者係告訴人，因之，被告等乍聞趙淑榮欲報警處理時，自會心
        生暗喜，爽然以對並候待警方前來俾由警居中斡旋調處久懸未決之債務問題
        ，豈有聞訊反倒駕車匆促離去之理？
    佐上各端，足信告訴人指稱其係遭被告二人強押等語屬實，據而至徵被告二人果
    有前述妨害自由犯行，狀極鮮明。渠二人空言否認，核屬卸責之詞，委無足採。
    再者，被告二人另辯稱臨離開告訴人住處時，告訴人猶出門前來央求渠等駕車搭
    載其返回與甲○○○碰面之處云云，此不唯經告訴人堅詞否認，且證人趙淑榮於
    本院調查時亦結證稱：（妳出去跟車上的人談話時，乙○○有沒有出來？）都沒
    有出來，他說他不敢出來：：：（當妳回去打電話時，乙○○他是在家裡還是在
    外面？）在院子：：：（他有過去跟他們談話嗎？）沒有：：：（妳打完電話再
    出去時，乙○○有沒有跟妳出去？）沒有，他人在院子裡，我自己一個人出去看
    ，結果看不到他們車子他們人都走了：：：（從乙○○回家之後，直到妳出去看
    ，到他們離開時，乙○○都沒有再出去跟他們說話？）都沒有等語（見本院九十
    二年五月九日訊問筆錄），由是已見被告二人此部分之辯解為虛，況就如何回應
    告訴人之此一要求，甲○○○於本院調查時稱：我要離開時，乙○○還跟我講說
    要我載他回去到我們見面的地方，他就進去要跟他奶奶說一聲，後來我就問莊、
    楊二人說他要跟我們走好不好，他們就回答說不要再惹麻煩了，所以我車就開走
    了云云，與丙○○於本院調查時稱：準備要走了，乙○○有過來請劉建雄載他回
    原來的地方，劉並沒有答應，就跟他講說那錢等你以後有錢再還我，然後我們就
    走了云云，明顯迥異且出入甚鉅（以上均見本院九十二年五月九日訊問筆錄），
    是此可徵渠二人此部分所辯委係訟中勾串之偽詞，非可採信，又既無斯情斯事，
    因之，證人楊志強於本院調查時附和被告之言證稱：乙○○就跟我們講說能不能
    載他回到原來跟劉建雄碰面的地方云云，要屬迴護被告之詞，同非可採，自無從
    援為對被告有利之認定。末查，被告甲○○○既攔下告訴人之座車再由被告丙○○將之強拉下車，其後，渠二人復合力挾持告訴人搭上甲○○○之車，嗣並協同
    強押告訴人返家取款，準此，是就此妨害自由之犯行，被告二人間有犯意連絡及
    行為分擔之事實，彰彰至明。綜述，本件事證已明，被告二人犯行洵堪認定，均
    應依法論科。
二、被告甲○○○毆打告訴人乙○○成傷部分，核犯刑法第二百七十七條第一項之傷
    害罪。至被告甲○○○與被告丙○○合力挾持強押告訴人部分，均係犯刑法第三
    百零二條第一項之以非法方法，剝奪人之行動自由罪，就此，渠二人間有犯意連
    絡及行為分擔，為共同正犯。又查，甲○○○既因債務問題忿而毆打告訴人，可
    見其亟欲立時解決債務之動機係極為強烈，是以於事未克竟其功之前，當不致任
    令告訴人離去，因之，迨見告訴人擬俟機開溜，必然會加以攔阻並進而拘束其身
    以使原圖得遂，從而其所犯前揭二罪，在同一動機之驅使下，顯具有通常事理上
    之關聯性，彼此間核有原因、結果之牽連關係，應依牽連犯之規定從一重以妨害
    自由罪處斷。爰審酌被告甲○○○係因告訴人賴債不還且避不見面，情急之下方
    為本件犯行，所為固屬非是，惟告訴人亦深具可非難之處，謂之係咎由自取，誠
    不為過，被告丙○○係基於朋友之義始參與其事，可責程度較輕，告訴人所受傷
    害之輕重及自由遭束之久暫暨被告二人犯後態度等情狀，各量處如主文所示之刑
    ，並均諭知易科罰金之折算標準。
三、公訴意旨另指：被告丙○○並與甲○○○共同毆打告訴人成傷，因認被告丙○○
    亦涉犯刑法第二百七十七條第一項之傷害罪嫌云云，惟為被告丙○○堅詞否認，
    辯稱其並未出手毆打告訴人等語。經查，在桃園市○○路八十巷巷口，僅甲○○○一人毆打告訴人，丙○○係事後方始趕來之情，業據甲○○○於本院調查時供
    明，核與告訴人於本院審理時陳稱：我一下車就碰到劉建雄，他就把我拉到巷口
    去，然後就動手打我頭、身上，打完後，丙○○從巷子裡面走出來，這時候並沒
    有打我等語相符，堪認渠二人此部分所述屬實，據此，自未能謂丙○○有在巷口
    與甲○○○共同毆打告訴人之舉。再查，證人楊世明於偵查中結證稱：（告訴人
    上車後）他們雙方在拉扯，一個付錢，一個拉告訴人：：：當時並沒有打架，只
    有拉扯：：：（告訴人稱他車上被對方打，有何意見？）好像沒有此事等語（見
    偵卷第四八頁），稽此亦徵丙○○僅有強拉告訴人下車而無出手加以毆打之情事
    ，告訴人於本院審理時指稱：丙○○開右後座車門，車門一打開他們二人就打我
    ，在車上打，丙○○就把我拉下來，也有再打云云，顯為誇渲之虛詞，殊非可採
    ，自不足憑認斯時丙○○猶有毆打告訴人之事。綜上，本件顯無證據可證明被告
    丙○○有此傷害犯行，惟依公訴人起訴之旨顯認此與前述經本院論罪之妨害自由
    部分有牽連犯裁判上一罪之關係，爰不另為無罪之諭知。
據上論斷，應依刑事訴訟法第二百九十九條第一項前段，刑法第二十八條、第二百七
十七條第一項、第三百零二條第一項、第五十五條、第四十一條第一項前段，罰金罰
鍰提高標準條例第一條前段、第二條，判決如主文。
本案經檢察官吳廣莉到庭執行職務。
中      華      民      國    九十二    年      九      月     十二     日
                              臺灣桃園地方法院刑事第三庭
                                  法  官  蔡榮澤
右正本證明與原本無異。
如不服本判決，應於判決送達後十日內向本院提出上訴狀( 應附繕本 )。
                                  書記官  何慧娟
中      華      民      國    九十二    年      九      月     十六     日
附本件論罪科刑依據之法條：
刑法第二百七十七條第一項
傷害人之身體或健康者，處三年以下有期徒刑、拘役或一千元以下罰金。
刑法第三百零二條第一項
私行拘禁或以其他非法方法，剝奪人之行動自由者，處五年以下有期徒刑、拘役或三
百元以下罰金。


司法院資訊處製作；財團法人民間司法改革基金會備份。
